【裁判字號】    92,訴,26
【裁判日期】    920611
【裁判案由】    偽造文書等
【裁判全文】
臺灣宜蘭地方法院刑事判決                  九十二年度訴字第二六號
    公  訴  人  臺灣宜蘭地方法院檢察署檢察官
    被      告  乙○○原名吳.
                丁○○
    右  一  人  劉邦川律師
    選任辯護人
右列被告因偽造文書等案件，經檢察官提起公訴（九十年度偵字第二三三三號），本
院判決如左：
    主  文
乙○○、丁○○均無罪。
    理  由
一、公訴意旨略以：被告乙○○因先前取得宜蘭縣礁溪鄉○○段一五一、一五一之六
    、一五一之七地號土地之應有部分各九分之二，並向花蓮區中小企業銀行貸款，
    嗣因所貸者為短期無擔保放款，為債權確保，花蓮區中小企業銀行即要求被告乙○○提供擔保品，需提高該土地持分至二八八分之七九時，始可維持該借款，續
    予出借。被告乙○○即於民國八十二年十月二十七日再與該土地之共有人吳炎新
    、甲○○、丙○○與訴外人吳金土（已亡）四人（吳金土持有前開土地應有部分
    各九十六分之二、甲○○持有前開土地應有部分各九十六分之一、吳炎新持有前
    開土地應有部分九十六分之一、丙○○持有前開土地應有部分各九十六分之二）
    訂定買賣契約書，約定以新台幣（下同）一百四十七萬八千九百九十八元購買其
    等土地之應有部分，其支付九十萬元，並待該等土地所有權移轉完成後，支付尾
    款五十七萬八千九百九十八元。買賣雙方並委由被告丁○○代書處理土地過戶事
    宜。嗣吳炎新應有部分因故無法過戶，此時被告乙○○需以上開土地再供擔保，
    以維持其信用，竟與被告丁○○基於共同犯意之聯絡，趁被告丁○○保管甲○○
    三人土地所有權狀及印章之便，由被告丁○○與乙○○於八十三年三月間，在不
    詳地點，虛偽以吳金土、甲○○及丙○○名義製作將上開土地應有部分出售予被
    告乙○○之土地建築改良物買賣所有權移轉契約書，並於契約書上蓋用吳金土、
    甲○○及丙○○之章，復於同年月十一日持往宜蘭地政事務所辦理過戶登記，致
    該事務所之承辦人員陷於錯誤，而將上開移轉事項記載於土地謄本，致生損害於
    吳金土、甲○○及丙○○三人，並使乙○○取得上開土地二百八十八分之七九之
    持分，而花蓮區中小企業銀行之抵押權即及於上開吳金土等人之持分之上，乙○○復以該擴大之土地持分，分別於八十四年後再陸續向他人借款設定抵押，因認
    被告乙○○、丁○○二人涉有刑法第三百四十二條背信罪、第二百十六條、第二
    百十條行使偽造私文書、第二百十四條使公務員登載不實罪等罪嫌。
二、本件公訴人認被告乙○○、丁○○二人涉有右揭犯罪，係以被告乙○○前以其持
    有之宜蘭縣礁溪鄉○○段一五一、一五一之六、一五一之七地號土地之應有部分
    各九分之二，向花蓮區中小企業銀行設定抵押權以貸款，嗣後被告乙○○並向吳
    炎新、吳炎煌、丙○○、吳金土四人購買其等持有上開土地之應有部分，約定總
    價金一百四十七萬八千九百九十八元，雙方委由被告丁○○代書辦理土地過戶事
    宜，被告乙○○於支付九十萬元價金後，即辦理吳金土、吳炎煌、丙○○之土地
    應有部分過戶事宜，而未支付剩餘價金五十七萬八千九百九十八元為其主要論據
    。訊據被告乙○○坦承於八十二年十月二十七日與吳炎新、吳炎煌、丙○○、吳
  金土簽訂買賣契約書，以總價一百四十七萬八千九百九十八元購買其等坐落宜蘭
    縣礁溪鄉○○段一五一、一五一之六、一五一之七地號土地之應有部分，並先支
    付九十萬元等情不諱，惟堅詞否認有右揭犯行，並辯稱：買賣的部分是第一次付
    訂金九十萬元，於過戶完成後再付尾款，而吳金土、吳炎煌、丙○○的土地過戶
    是經過他們同意的，而於過戶完成後，由於同一筆土地持分增加時，銀行的抵押
    權就自然及於全部，伊並沒有另外拿權狀向銀行貸款等語；被告丁○○則坦承受
    買賣雙方即乙○○、吳炎新、吳炎煌、丙○○、吳金土委任，而辦理土地移轉過
    戶等情不諱，惟堅詞否認有右揭犯行，並辯稱：當時是買賣雙方到代書事務所辦
    理過戶，伊只有保管權狀，沒有保管印章，用印是丙○○、吳炎煌、吳金土的兒
    子親自到場用印等語。
三、按犯罪事實應依證據認定之，無證據不得推定其犯罪事實；另不能證明被告犯罪
    者，應諭知無罪之判決，刑事訴訟法第一百五十四條、第三百零一條分別定有明
    文。又刑事訴訟法上認定犯罪事實所憑之證據，雖不以直接證據為限，間接證據
    亦包括在內，然而無論直接證據或間接證據，其為訴訟上之證明，須於通常一般
    之人均不致有所懷疑，而得確信其為真實之程度者，始得據為有罪之認定，惟採
    用間接證據時，必其所成立之證據，在直接關係上，雖僅足以證明他項事實，而
    採此他項事實，本於推理之作用，足以證明待證事項者，方為合法，若係憑空之
    推想，則尚非間接證據，且如未發現相當證據，或證據不足以證明，自不能以推
    測或擬制之方法，以為裁判之基礎，又告訴人之告訴，係以使被告受刑事訴追為
    目的，是其陳述是否與事實相符，仍應調查其他證據以資審認，最高法院分別著
    有七十六年台上字第四九八六號、三十二年上字第六七號、四十年台上字第八六
    號、五十二年台上字第一三○○號判例可資參照。
四、經查：本件被告乙○○與告訴人吳金土、吳炎煌、丙○○及案外人吳炎新就坐落
    有之宜蘭縣礁溪鄉○○段一五一、一五一之六、一五一之七地號土地之應有部分
    於八十二年十月二十七日簽訂買賣契約書，有買賣預約書影本一份附卷可稽。而
    吳金土、吳炎煌、丙○○所有之前開土地應有部分，於八十三年三月間移轉登記
    於被告乙○○，亦有前開土地之土地登記簿謄本在卷可憑。而觀之卷附買賣預定
    書所載，買賣總價金係一百四十七萬八千九百九十八元，買賣定金九十萬元，尾
    款五十七萬八千九百九十八元限於過戶完畢之日全部一次付清。告訴人丙○○亦
    於本院中證稱：是我們自己親自在契約書上用印，用印當天伊、吳炎煌及吳金土
    的兒子到場用印，而土地買賣契約書上之印鑑章伊沒有交給代書丁○○保管，頭
    期款九十萬元，尾款是過戶後支付，而當初只約定過戶好支付尾款，並無約定新
    權狀下來何時交付買主等語（參見本院九十二年五月九日訊問筆錄、九十二年五
    月二十八日審判筆錄）。依告訴人丙○○之上開證述，本件土地買賣所有權契約
    書既係由丙○○、吳炎煌及吳金土之兒子親自使用印鑑章，則公訴意旨認被告乙○○、丁○○二人利用被告丁○○保管告訴人所有權狀及印鑑章之便，擅自填具
    土地買賣所有權移轉契約書即無所據。再按民事債務人未依債之本旨履行給付之
    情況，在一般社會經驗上原因非一，其因不可歸責之事由無法給付，或因合法對
    他造主張抗辯而拒絕給付，甚至債之關係成立後惡意遲延給付，皆有可能。本件
    買賣關係中，吳炎新應有部分因故無法辦理移轉，既為被告與告訴人雙方自承在
    卷，依買賣預定書中所載，尾款部分既約定於過戶完畢後始行支付，則被告乙○○於吳炎新應有部分移轉登記前，未予支付尾款五十七萬八千九百九十七元亦有
    所據。再告訴人丙○○於本院調查中證稱：「（當初是否約定新權狀下來何時交
    給新買主？）沒有，當初只約定過戶好付尾款，沒有講到那麼細，都交給代書去
    辦。」（參見本院九十二年五月九日訊問筆錄）既未約定被告丁○○須待買賣雙
    方均已履行義務後，始得交付所有權狀予被告乙○○，則被告丁○○於辦理吳金
    土、吳炎煌、丙○○應有部分之移轉登記後，被告乙○○欲索回其所有權狀，被
    告丁○○豈有拒絕之理。參以本件被告乙○○與告訴人已就前開土地買賣價金尾
    款部分達成和解，有協議書一份附卷可佐，亦見告訴人就本件之法律關係應係其
    與被告乙○○之民事糾葛。綜上所述，公訴人所舉之證據不足以證明被告乙○○
    、丁○○確有背信、行使偽造私文書、使公務員登載不實等犯行。此外，復查無
    任何積極證據，足認被告乙○○、丁○○確有公訴人所指之犯行，不能證明被告
    二人犯罪，依法應諭知無罪之判決。
據上論斷，應依刑事訴訟法第三百零一條第一項判決如主文。
本案經檢察官張誌洋到庭執行職務
中      華      民      國    九十二    年      六      月     十一     日
              臺灣宜蘭地方法院刑事第二庭
                                        審判長法  官  黃  永  勝
                                              法  官  郭  顏  毓
                                              法  官  辜  漢  忠
右正本證明與原本無異。
如不服本判決，應於判決送達後十日內，向本院提出上訴狀。（應附繕本）
                                              書記官  林  秀  麗
中      華      民      國    九十二    年      六      月     十二     日


司法院資訊處製作；財團法人民間司法改革基金會備份。
